臺灣桃園地方法院民事判決　　　　　　　 95年度訴字第997號
原　　　告　中壢魚市場股份有限公司
法定代理人　甲○○
訴訟代理人　吳志祥律師
被　　　告　丙○○
被　　　告　乙○○
前列二人共同
訴訟代理人　林凱律師
前列二人共同
複代理人　　蔡文燦律師
　　　　　　藍健瑋律師
上列當事人間請求損害賠償事件，於民國96年6月14日辯論終結
，本院判決如下：
    主  文
被告應連帶給付原告新台幣壹佰柒拾萬陸仟伍佰陸拾點伍元
及被告丙○○自民國九十五年六月二日起、被告乙○○自民國九
十五年六月三日起，均至清償日止，按週年利率百分之五計算之
利息。
原告其餘之訴駁回。
本判決第一項所命給付，如其中任一被告已履行給付，其餘被告
於給付範圍內免其給付義務。
訴訟費用由被告連帶負擔百分之四十二，餘由原告負擔。
本判決第一項於原告以新台幣伍拾捌萬元供擔保後，得假執行。
但被告以新台幣壹佰柒拾萬陸仟伍佰陸拾點伍元為原告供擔
保後，免予假執行。
原告其餘假執行之聲請駁回。
    事實及理由
一、按訴狀送達後，原告不得將原訴變更或追加他訴，但請求之
    基礎事實同一者或擴張或減縮應受判決事項之聲明者或不甚
    礙被告之防禦及訴訟之終結者，不在此限，民事訴訟法第25
    5條第1項第2款、第3款、第7 款定有明文。而此所謂請求之
    基礎事實同一，係指變更追加之訴與原訴之主要爭點有其共
    同性，各請求利益之主張在社會上可認為同一或關連，而就
    原請求之訴訟及證據資料，於審理繼續進行在相當程度範圍
    內具有同一性或一體性，得期待於後請求之審理予以利用，
    俾先後請求在同一程序得加以解決，避免重複審理，進而為
    統一解決紛爭。本件原告起訴時，其訴訟標的為公司法第34
    條、民法第544 條及僱傭之法律關係；嗣於本件訴訟進行中
    ，原告先於民國95年12月25日具狀追加依民法第184 條、第
    185條侵權行為之法律關係為其請求權基礎，次於本院96年1
    月23日言詞辯論期日追加依商業會計法規定主張被告應負連
    帶責任，復於96年4月2日具狀追加依審計法第72條、第73條
    、民法第482條、第227條等未盡善良管理人注意義務或僱傭
    或不完全給付之法律關係為其請求權基礎而為本件請求，被
    告雖曾表示不同意，惟核原告所為前開訴之追加，係基於同
    一基礎事實，且不甚礙被告之防禦及訴訟之終結。又本件原
    告起訴時原請求被告應給付原告新台幣（下同） 4,270,848
    元及法定遲延利息；嗣於本件訴訟進行中減縮如其聲明1.所
    示，核其所為訴之聲明變更僅係單純減縮應受判決事項之聲
    明。揆諸首揭法律規定及說明，原告前開所為訴之追加及變
    更，應予准許，合先敘明。
二、本件原告起訴主張：
  (一)被告丙○○、乙○○分別自51年11月、63年1 月間起至原告
    公司任職，分別擔任總經理、會計主管職務，詎自93年11月
    間起，因被告二人督導不周嚴重失職，致當時擔任出納員工
    作之訴外人鄭健（已歿）得以利用職務之便，逕自93年11月
    3日起至94年1月20日止，連續侵占業務上保管賣魚商貨款合
    計3,471,327元（此部分業經本院94年度重訴字第71 號民事
    判決確定在案）；另本由被告丙○○保管之營運現金款項，
    復於被告丙○○94年5月19 日辦理職務交接時，據當日會計
    即被告乙○○所製作之營業收支日計表上載明，被告丙○○
    所保管之現金尚留有684,778 元，惟被告丙○○於職務交接
    時僅繳回83,554元，短缺601,221元（實際核算應為601,224
    元），此由原告提出其製作營業收支日計表、清算收現表、
    資產負債表、結束營業移交清冊可按，雖被告丙○○辮稱系
    爭保管金亦由鄭健侵占，惟該筆遭虧空之保管金款項，皆因
    被告二人包庇或有重大過失所致，故鄭健共計侵占貨款（含
    保管款）4,072,548元，理應由被告負責賠償。
  (二)按原告公司有關收支魚貨款作業流程為賣魚商將魚貨送至魚
    市場舉行公開拍賣，由業務課製作拍賣3聯單，1聯貼於魚貨
    上，另2聯分由賣魚商、業務課各保款管1聯，待拍定後先由
    業務課人員依拍賣單分製「拍賣計價單」、「入場貨品交易
    明細表暨應付帳款明細表」，而後轉呈業務課長、會計課長
    及總經理核章裝訂，並與魚貨商之拍定單分別歸戶彙訂，作
    為應收及應付帳款之原始憑証。另在買魚商方面，其標得魚
    貨後，應於3日內將貨款交予出納人員，再由出納員分製「
    承銷人繳款明表」、「收入傳票」交予業務課製作「應收帳
    款明細表」後，送交會計審核記帳；而在賣魚商方面，出納
    員根據已奉核定之「拍賣計價單」及「應付帳款明細表」製
    作「匯出匯款明細表」及「支出傳票」，再依序送至業務課
    長、會計、總經理核章完備，出納員即可直接付款或匯款予
    賣魚商，若直接付款則留存簽收單；反之則留存匯款單，並
    出納員應將匯款單黏貼於支出傳票背面，併同「匯出匯款明
    細表」及繕製「現金結存表」裝訂後送回會計查核及保存，
    而後會計依此製作各式之會計報告（如資產負債表等），尤
    其「營業日計表」須每日製作隔日送出。查一般出納員不可
    能兼任「收款」、「開收入、支出傳票」、「匯款」等全部
    工作，以防止造成早收遲記、早記晚付而延壓挪用現金之舞
    弊事件，而應由會計及出納分立處理一人管帳一人管錢，且
    統由總經理監督，以互相制衡，然被告二人竟坐視任由鄭健
    一人兼任管帳管錢，而為代收付魚貨商繳交拍賣價款等工作
    而未制止，甚於鄭健未繳回匯款單時，被告二人亦縱容包庇
    而未履行監督之責，以致鄭健得持續侵占魚貨款合計3,471,
    327 元得逞，此由原告提出其製作支出、收入傳票、現金結
    存表、匯出匯款明細表、承銷人繳款明細表，其上製表欄均
    蓋有鄭健印文可知，皆由鄭健一人製作可稽，有違會計法第
    108 條但書規定，會計事務設有專員辦理者，不得兼辦出納
    或經理財物之事務，故被告應負故意或重大過失責任。且被
    告二人係分別擔任總經理及會計職務均屬專業，且長期知情
    鄭健未繳回匯款單卻不加以追究，雖會計人員曾請鄭健黏存
    匯款單但末照作，被告知情仍不向銀行查詢是否有匯款事實
    及匯款明細或刷存摺餘額，亦不舉報董、監事或向中壢市公
    所舉報，以利外力介入執行必要保全措施，而任由損失擴大
    ，顯被告二人當然有違善良管理人注意義務。
  (三)次按原告公司係由桃園縣中壢市公所持股過半，依會計法第
     4條第1項第4款、第13條有會計法之適用。而依會計法第52
    條第1項第7款、第70條第1 項規定「匯款單」為「原始憑証
    」，匯款單應逐一標注傳票編號黏貼於傳票上，由主辦會計
    人員於黏貼處加蓋騎縫章，並由會計人員保存核備。而原告
    公司會計每日均須製作「營業收支日計表」並應於次日送出
    （會計法第32條第1項第1項參照），且此會計日報製作須依
    據合法之會計檔案（即須有匯款單黏貼支出傳票），換言之
    ，會計當然每日均有查核匯款單職責，否則不得將帳登載於
    「營業收支日計表」，違反者，即屬明知不實事項登載業務
    職掌之文書。倘若未有匯款單，依同法第58條前段規定會計
    人員非根據合法原始憑証，不得造具記帳憑証；非根據合法
    之記帳憑証，不得記帳，且依同法第99條第1 項規定對非法
    記帳應更正，否則總經理與會計應連帶負責。是則被告二人
    均在魚市場工作超過20年屬於專業人士，對魚貨買賣匯款收
    款程序知之甚詳，在客觀上須負更重注意義務，被告卻未做
    任何專業處置，僅空言巧飾已盡善良管理人義務，諉不足採
    。
  (四)又鄭健自93年11月3日起至94年1月20日為止，得連續侵占業
    務上保管賣魚商貨款合計3,471,327 元，係因被告二人未盡
    監督查核所致，雖被告固辯稱其不知鄭健侵占貨款乙節云云
    。然查被告二人於事發前確實知情鄭健延壓匯款等情，此由
    被告自承原告本件提出原證七16紙賣魚商傳真予原告之催款
    通知，其中有4紙傳真係於94年1月20日以前所傳可按，且賣
    魚商因未於3 日內收到貨款，故催款之電話及傳真不斷湧進
    ，況於93年12月7 日被告丙○○曾發給鄭健一紙通知載明：
    「最近貨主反應匯款拖延情事，請準時匯款，同時將匯款單
    據黏貼於原始憑證，幸勿再誤」等語，明顯被告丙○○應早
    已知悉鄭健侵占貨款乙情，被告竟仍諉稱不知情，此等知情
    卻未向上級陳報即與包庇無異。
  (五)另被告再辯稱短缺之現金684,778 元係交由鄭健保管，且原
    告公司帳上營運現金短缺601,224 元，係被告丙○○曾於94
    年1月19日至同年1月21日間，分3 次交由鄭健存匯云云。實
    則「帳上現金」與「應收帳款」只是會計登帳時科目之不同
    ，「現金」是已入帳而登記為現金供周轉使用，而本件短缺
    之現金601,224 元，亦係由買魚商支付之魚貨款，僅因會計
    科目之不同，故分別求償現金及魚貨款二部分，但本質並無
    不同。甚至94年1月20日、同年1月21日乃為鄭健未到公司上
    班之曠職日及續曠職日，然被告猶將帳上現金借予鄭健周轉
    幫助其掩蓋侵占貨款事實。故被告二人怠於盤點現金、查核
    現金餘額或催促鄭健將現金存入戶頭，造成現金遭鄭健挪用
    ，與魚貨款遭鄭健侵占有相同之重大監督過失及包庇之情形
    雷同，致帳上庫存現金短缺，故應適用與魚貨款遭鄭健侵占
    相同之請求權基礎。
  (六)第按會計事項應取得並可取得之會計憑證，如因經辦或主管
    該項人員之故意或過失，致該項會計憑證毀損、缺少滅失而
    致商業遭受損害時，該經辦或主管人員應負賠償之責，商業
    會計法第39條定有明文。而匯款單屬同法第15條會計憑證，
    被告二人既分別擔任總經理、會計主管職務，理當每日均應
    確實稽核匯款單而未落實，迨至知悉鄭健侵占貨款乙情，卻
    又未立即向原告公司之監察人或董監事會陳報，以利進行保
    全措施，阻斷損害結果繼續擴大，顯然被告二人執行職務有
    重大過失，無論依同法第39條、公司法第34 條、民法第544
    條、第220條等規定，被告均應賠償原告所受損害。
  (七)末按各機關經管現金、票據、證券、財物或其他資產，如有
    遺失、毀損，或因其他意外事故而致損失者，應檢同有關證
    件，報審計機關審核；第58條所列情事，經審計機關查明未
    盡善良管理人應有之注意時，該機關長官及主管人員應負損
    害賠償之責；由數人共同經管之遺失、毀損或損失案件，不
    能確定其中孰為未盡善良管理人應有之注意或故意或重大過
    失時，各該經管人員應連帶負損害賠償責任；造意人視為共
    同行為人，審計法第58條、第72條、第73條分別定有明文。
    查原告公司係由中壢市公所百分之百持股而為唯一股東，屬
    地方公營事業，依同法第47條規定，政府獨資經營者，應適
    用審計法。而本件原告公司之貨款因遭鄭健侵占而造成損失
    ，被告二人分別擔任總經理、會計即同為機關長官、會計主
    管人員，卻未盡善良管理人注意義務，依同法第72條、第73
    條規定，被告自亦應負損害賠償責任等語，為此，爰依公司
    法第34條、民法第184條、第185條、第227條、第482條、第
    544條、審計法第72條、第73 條及商業會計法規定，提起本
    件訴訟，並聲明：1.被告應連帶給付原告4,074,348 元，及
    自起訴狀繕本送達之翌日起至清償日止，按週年利率5%計算
    之利息。2.願供擔保，請准為假執行之宣告。
三、被告則以：
  (一)按損害賠償，除法律另有規定或契約另有訂定外，應以填補
    債權人所受損害及所失利益為限，民法第216條第1項定有民
    文。所謂債權人所受損害，乃係積極損害（最高法院52年台
    上字第2139號判例意旨參照）。又損害賠償之訴，需實際受
    害人始得提起該訴。查鄭健所侵占之貨款乃其所持有買魚商
    拍得魚貨後，所應交付予賣魚商之買賣價金，因鄭健之侵占
    行為而實際受損害者為賣魚商，且原告提出其製作之「帳列
    應負貨主帳款經函證尚未匯付一覽表」至多僅能證明尚未付
    款予各賣魚商之事實，在原告未證明其已墊付賠償款予賣魚
    商前，不得主張其受有何積極損害。縱若原告受有損害，造
    成損害之原因乃鄭健侵占貨款之行為所致，與被告執行職務
    間並無因果關係，故原告不得向被告請求賠償。
  (二)又原告本件提出本院94年度重訴字第71號民事確定判決，證
    明鄭健確有侵占貨款乙情，惟查該民事判決係因被告鄭健認
    諾而為原告勝訴判決，法院並未實質審核原告所主張鄭健侵
    占之金額及時間之正確性，且被告並非該案之當事人，不受
    該民事判決既判力所拘束。
  (三)次按原告公司內部代收付魚貨拍賣價款作業流程，在被告二
    人尚未擔任原告公司總經理、會計課長時，早已行之有年，
    被告均係依循既有作業模式執行職務，若此制度不當，原告
    早應改善，不可因鄭健侵占貨款事件爆發，始將責任推卸與
    被告承擔。縱認告二人執行職務有過失，亦因前開收付魚貨
    拍賣價款作業流程有漏洞，該制度易造成出納員有機會侵占
    貨款，原告早應思及改正缺失卻怠忽不理，造成損害之發生
    及擴大，其本身亦與有過失。又中壢市公所為原告公司唯一
    股東，依93年1月5日中壢市民代表會會議紀錄記載，中壢市
    公所對原告公司總經理及相關人員有監督責任，則原告公司
    唯一股東未善盡監督之責，亦即未注意督促及查核鄭健匯款
    及黏貼匯款憑證，造成鄭健侵占貨款，中壢市公所亦難辭其
    咎。再查兩造核對中壢魚市場93年1月3日至94年1月19 日之
    支出傳票，其中簽名欄未簽收者固均無黏貼匯款單，惟原告
    公司前於92年6月27日第117次董監事聯席會議之臨時動議程
    序中達成「請監察人每月定期財務稽查」之決議，原告公司
    之營業日計表固然係由被告乙○○製表及被告丙○○核准簽
    章，惟原告公司每月份之會計報告均交付董事會核示，董事
    會核示後再層呈予中壢市公所及桃園縣政府備查，而原告公
    司之董事會亦多次委請監察人前往查核公司會計帳冊，惟監
    察人未依決議內容每個月定期作財務稽查，致未能發現前開
    期間支出傳票未黏貼匯款單，致生鄭健長期侵占貨款情事，
    則原告公司之董事會、監察人及唯一股東中壢市公所均有責
    任。縱認被告二人仍應負賠償責任，惟按損害賠償權利人之
    代理人或使用人之過失，可視同損害賠償權利人之過失，適
    用過失相抵原則（最高法院73年台上字第2201號判例意旨參
    照），另依民法第217條第2項（應為第3 項之誤）規定，被
    害人之代理人或使用人之過失，既視同被害人之過失，則依
    舉輕明重法理，被害人或使用人之故意違法行為所致之損害
    ，亦應有過失相抵原則之適用。本件侵占貨款之鄭健乃原告
    公司顧用之出納員，為原告之使用人，其侵占貨款之行為可
    視同原告之過失，被告亦得依民法第217條第1項規定主張過
    失相抵。
  (四)查原告公司每日交易量極大，平均月營業額高達2,000 多萬
    元，被告二人於94年1月20 日前，並未知悉鄭健有侵占貨款
    情事，惟發現鄭健未在支出傳票上黏貼匯款單之後，即不斷
    催促其應補正，並經常以書面、口頭糾正、督促其改進，被
    告丙○○亦曾委請介紹人即訴外人徐騰岳協助勸諭，迭經被
    告催促後，未有賣漁商表示未收到匯款，迨至94年1 月間鄭
    健曠職之後，經與賣魚商聯繫，始知悉鄭健侵占部分貨款乙
    情，故被告已盡監督之責，並無過失，更無包庇情事。而被
    告丙○○於93年12月7 日發給鄭健之通知，其內容乃係督促
    鄭健應準時匯款予賣魚商，並無涉及被告丙○○知悉鄭健侵
    占貨款乙情，否則其內容應係命鄭健交出侵占之貨款為是。
    原告雖謂稱賣魚商因未於3 日內收到貨款，故催促之電話及
    傳真不斷云云。惟查鄭健侵占貨款之期間自93年1月3日起至
    94年1月20日為止，據原告提出前開16 紙傳真中，日期在94
    年1月20日後有8紙，在同年1月20日之前有4紙，另4 紙日期
    不詳；其中有4 紙未表明未收到貨款，並未要求匯款；另有
    指名給「總經理」者僅有1紙，日期係94年1月28日，其餘傳
    真皆未指明交給被告，且此類傳真一般皆由鄭健自行收取辦
    理，並不會過及被告二人之手，足見被告確係於鄭健曠職後
    始知悉其有侵占部分貨款乙情至明。
  (五)原告另指稱被告丙○○保管現金短缺601,221 元乙節云云。
    經查，原告公司之零用金及週轉金一般均係由出納員保管，
    而於94年5月19日原告公司庫存現金結餘為684,778元，其中
    601,221元部分，被告業於94年1月19日至同年1月20 日間，
    分3 次交由鄭健辦理存匯，縱遇鄭健請假未上班，被告亦會
    請當時仍為助理員即證人丁○○轉交鄭健存匯，餘由被告丙○○保管之現金83,554元，亦已於94年5月20 日上午辦理移
    交，從而被告丙○○並無據保管金於己有之事實。而於94年
    1月19日至同年1月20日，鄭健確實曾打電話請證人丁○○代
    為請假，並非曠職。復原告謂稱被告丙○○於職務交接時僅
    繳回現金83,554元云云，並提出前開清算收現表為證，惟觀
    諸該表，原告所指之項目無法證明係被告丙○○於職務交接
    時繳回之金額，且該項收入傳票之日期為94年8月3日，亦與
    被告丙○○辦理職務交接之日期不符，顯不足以證明被告丙○○所保管之現金有短缺情事。
  (六)第按依商業會計法第2條第1項前段規定所稱商業，謂以營利
    為目的之事業，公司法第1 條所稱所稱公司，謂以營利為目
    的，依照本法組織，登記成立之社團法人，而原告公司以中
    壢市公所為唯一股東，依農產品市場交易法第13條第1項第5
    款規定，原告屬於農產品批發市場經營主體，又依同條第 2
    項前段規定農產品批發市場，經營主體均不得以營利為目的
    ，是則原告公司既不得以營利為目的，自不受商業會計法或
    公司法之規範。退萬步而言，縱認原告公司有商業會計法適
    用，惟依商業會計法第15條所稱會計憑證係指「應取得並可
    取得之會計憑證」，而本件原告所主張之匯款單固屬「應取
    得」之憑證，惟鄭健因侵占貨款並未匯款，致被告無法取得
    匯款單，即與前述「可取得」憑證之要件不合。又被告二人
    在發現鄭健未在支出傳票上黏上匯款單之情形後，即刻催促
    其補正後，未再有賣魚商表示未收到匯款，其已盡監督之責
    ，並無過失。而本件原告所受損害乃鄭健侵占貨款所致，並
    非任何會計憑證有毀損、缺少或滅失所造成，既與同法第39
    條規定要件不符，遑論有公司法第34條之適用。
  (七)再依審計法第72條規定應負賠償責任者，須有同法第58條所
    定機關之財產有遺失、毀損或其他意外事故而致損失之情況
    ，又數人共同經管所造成之損失，而該損失不能確定係何人
    所導致者，始有同法第73條連帶賠償責任之適用，而本件原
    告財產之損失既已確定係因鄭健侵占貨款所致，並非係業務
    處理流程中有毀損、遺失或因意外事故而致損失，故本件並
    無同法第72條、第73條之適用。
  (八)退萬步而言，縱被告應負損害賠償責任者，惟被告丙○○、
    乙○○分別自51年11月、63年1 月至原告公司任職，而被告
    丙○○於92年間已年滿65歲，符合勞動基準法第53條自請退
    休之要件，而丙○○前於92年6月第117次董監事會議時起，
    即多次向原告公司為申請退休之意思表示，又原告於94年 5
    月20日停止營業時，被告乙○○亦已符合同法第53條申請退
    休要件，故被告二人自得依勞動基準法之規定或農產品批發
    市場管理辦法第41條、第43條規定向原告請求所得之退休金
    抵充賠償原告所受損害等語，資為抗辯，並聲明：1.駁回原
    告之訴。2.如受不利判決，願供擔保，請准宣告免為假執行
    。
四、兩造不爭執事項：
  （一）被告丙○○、乙○○分別自51年11月、63年1 月間起至
        原告公司任職，分別擔任總經理、會計主管職務。
  （二）案外人鄭健（已於94年1 月22日離職，已歿）係原告公
        司之出納，兼任「收受漁貨拍賣款」、「開收入、支出
        傳票」、「匯款予漁貨商」之業務。案外人鄭健於93年
        11月3 日至94年1 月20日有侵占漁貨商繳納之現金。
五、本件爭執點：
  （一）案外人鄭健侵占之漁貨款數額？
  （二）被告丙○○、乙○○是否已盡監督之責？
  （三）被告二人若未盡監督之責，是否需對案外人鄭健侵占漁
        貨款使原告發生損害，負賠償責任？
  （四）原告是否與有過失？
六、案外人鄭健侵占之漁貨款為4,074,378元：
    原告主張經查證後發現尚有3,473,127 元之漁貨款尚未匯予
    漁貨商，另短缺之現金共601,221 元係鄭健保管之漁貨款等
    語。被告對601,221 元之漁貨款由鄭健保管之情並不爭執，
    但對未匯之漁貨款3,473,127 元爭執。經查：原告已將3,47
    3,127 元匯予漁貨商，此觀諸原告提出之帳列應付貨主帳款
    經函證尚未付一覽表（如原證五）上有台灣銀行建國分行轉
    帳章自明，參酌案外人鄭健於本院94年度重訴字71號損害賠
    償案件認諾侵占款項為4,120,786 元（參見原告提出之證物
    一），顯見原告主張鄭健未將漁貨款3,473,127 元之漁貨款
    匯予漁貨商之情應可採信。是鄭健侵害之漁貨款為4,074,34
    8 元（3,473,127 元＋601,221 元）。
七、被告丙○○、乙○○對案外人鄭健之會計業務，未盡監督之
    責：
    被告抗辯伊二人已盡監督之責之情。經查：
（一）被告乙○○部分：
    １、按政府及其所屬機關辦理各項會計事務，依會計法辦理
        。會計法第1 條定有明文。本件中壢市公所為原告公司
        唯一股東，為兩造所不爭執之事實，是原告為中壢市公
        所之所屬機關，依上揭規定，原告公司之會計業務，自
        應依會計法之規定辦理。
    ２、又各機關主辦會計人員，對於不合法之會計程序或會計
        文書，應使之更正；不更正者，應拒絕之，並報告該機
        關主管長官。此觀諸會計法第99條第1 項之規定自明。
        本件被告乙○○為原告公司之會計，為兩造所不爭執之
        事實，對於原告公司之出納鄭健每日製作之支出傳票，
        負有更正、拒絕之義務。
    ３、原告於96年5 月17日言詞辯論庭提出之93年11月3 日起
        至94年1 月19日止共22日（實際時間如原證十三）之每
        日現金結存表（含支出傳票），經當庭勘驗結果：「支
        出傳票之領款人蓋章欄未蓋章者，均無黏貼匯款單。會
        計即被告乙○○在上開13份現金結存表中之左上角記載
        黏貼收據。」之情，是被告乙○○身為原告公司之會計
        ，對於案外人鄭健製作之支出傳票未黏貼匯款單（即未
        附支出憑證），自應要求案外人鄭健立即更正，於更正
        後方准予核報，被告竟僅於現金結存表中之左上角註記
        黏貼收據，而未拒絕之，顯未依會計法上開規定辦理，
        被告乙○○對於本件案外人鄭健侵占漁貨款，未盡會計
        應有之監督責任，若被告乙○○於93年11月3 日發現案
        外人鄭健未於所製作之支出傳票上黏貼匯款單據，即要
        求案外人鄭健補正匯款單後，方同意核報，並於案外人
        鄭健無法補正匯款單後，立即報告原告公司總經理即被
        告丙○○處理，則案外人鄭健除侵占93年11月3 日之漁
        貨款外，將無法繼續侵占漁貨款，原告公司之損害不致
        擴大，是被告乙○○未盡監督之責，致使原告公司之損
        害擴大，自有過失。
（二）被告丙○○部分：
    １、被告丙○○為原告公司之總經理，對於原告公司之出納
        鄭健有監督之責，且對原告公司之會計帳業務負有監督
        之責。又觀諸原告提出之案外人鄭健製作之支出傳票上
        有被告即總經理丙○○之章，益見被告丙○○對於本件
        案外人鄭健製作之支出傳票，有監督之義務。
    ２、原告於96年5 月17日言詞辯論庭提出之93年11月3 日起
        至94年1 月19日止共22日（實際時間如原證十三）之每
        日現金結存表（含支出傳票），經當庭勘驗結果：「支
        出傳票之領款人蓋章欄未蓋章者，均無黏貼匯款單。會
        計即被告乙○○在上開13份現金結存表中之左上角記載
        黏貼收據。」之情，且參酌支出傳票上有「總經理丙○○」之章，可知被告丙○○閱過上揭支出傳票，對案外
        人鄭健製作上開支出傳票未附支出證明，顯不符合會計
        規則之情，知之甚詳，被告丙○○身為原告公司之總經
        理，發現上情，理應積極處理，責令案外人鄭健立即補
        上匯款單據，及查明未附匯款單據之原由，以維會計帳
        目之正確，且可避免案外人鄭健侵占公款之情事繼續發
        生。被告丙○○竟未積極處理，僅於93年10月間某日託
        人勸案外人鄭健要如期附上匯款單，及於93年12月7 日
        書面通知案外人鄭健「應準時匯款同時將匯款單據黏貼
        於原始憑證」，致無法及時阻止鄭健繼續侵占漁貨款，
        是被告丙○○未盡監督之責，致本件原告公司之損害擴
        大，被告丙○○顯有過失。
八、被告二人是否對案外人鄭健侵占之漁貨款造成原告之損害，
    負賠償責任？
    原告主張：依商業會計法第39條、公司法第34條、民法第
    544 條、第220 條、第185 條之規定，被告丙○○需負賠償
    責任。另依商業會計法第39條、會計法第99條、民法第482
    條、第227條、第185條之規定，被告乙○○需負賠償責任。
    然為被告所否認。經查：
  （一）商業會計法第39條及公司法第34條之請求權：
      １、商業會計法第39條係就會計事項應取得之會計憑證，
          因經辦或主管人員之故意或過失致會計憑證毀損、缺
          少或滅失，致無法證明該會計事項為真實，對商業所
          造成之損害，經辦或主管人員需負賠償之責任所為之
          規定，此觀諸該法條自明，至於經辦會計事項人員之
          業務侵占，並無會計事項真實之問題，自與商業會計
          法第39條無涉，是原告主張依商業會計法第39條請求
          被告二人應連帶負賠償責任，應無理由。
      ２、公司法第34條部分：
          原告雖為股份有限公司，但中壢市公所係原告唯一股
          東，依農產品市場交易法第13條第1 項第5 款規定，
          原告屬於「農產品批發市場經營主體」，又依同條第
          2 項規定，不得以營利為目的，其組織準用公司法股
          份有限公司之規定。是原告公司之組織既僅準用股份
          有限公司之規定，其權利義務，自應僅限於公司法第
          五章股份有限公司之規定，不及於公司法其他各章之
          規定，是原告主張依公司法總則編第34條規定，被告
          丙○○需負賠償責任，即不足採。
  （二）民法第184條、第185條侵權行為請求權：
        本件原告公司之損害係因案外人鄭健侵占漁貨款所致，
        被告二人雖未盡監督之責，致損害擴大，然僅究契約責
        任之違反，尚難認有不法侵害原告權利之情事，是原告
        此部分之主張亦無所據。
  （三）民法第544條請求權：
        被告丙○○係原告公司之總經理，為受委任處理事務，
        依前所述，未盡監督鄭健之責任，即為因處理委任事務
        有過失，依民法第544 條應負賠償之責。
  （四）民法第482 條、第227 條及會計法第99條第3 項請求權
        ：
        如前所述，被告乙○○為原告公司之會計，與原告之間
        為僱傭關係，因未對案外人鄭健之不合法會計程序，未
        盡監督之責之債務不履行，違反會計法第99條第1 項之
        規定，自應依同法條第3 項規定負連帶責任，及依民法
        第227條第2項規定負賠償責任。
  （五）審計法第72條、73條之請求權：
        審計法第72條之請求權需有同法第58條所定「各機關經
        管現金、票據、證券、財物或其化資產，如有遺失、毀
        損或因其他意外事故而致損失者」之情事為要件，本件
        係案外人鄭健故意侵占所生，與上開要件不符。是原告
        此部分之主張不足採信。
        又數人共同經管所造成之損失，該損失不能確定係何人
        所為，始有審計法第73條之連帶責任規定。本件原告之
        損失係因係案外人鄭健故意侵占所生，與上開要件不符
        。是原告此部分之主張不足採信。
九、被告應負擔賠償之金額為3,473,127 元：
  （一）訴外人鄭健因製作支出傳票未附匯款單而侵占漁貨款
        3,473,127 元之事實，已如前揭六、所述，被告二人未
        對不正確之支出傳票責令訴外人更正及處理，顯有過失
        ，亦如前揭七、所述，是被告二人就此部分均應負賠償
        責任。
  （二）另案外人鄭健侵占保管之漁貨款601,221 元部分被告二
        人無庸負責：
      １、案外人鄭健所保管之漁貨款601,221 元，係94年1 月
          19 日 之漁貨款356,406 元、94年1 月20日之漁貨款
          123,80 0元、94年1 月21日之漁貨款229,500 元之總
          和，為兩造所不爭執。
      ２、漁貨款依原告公司之會計制度，應由出納即案外人鄭
          健保管並存入銀行。亦為兩造所不爭執。
      ３、94年1 月20日、94年1 月21日案外人鄭健曠職，亦為
          兩造所不爭執。
      ４、依原告提出之94年1 月19日之支出傳票僅48,885之漁
          貨款未黏附匯款單據，惟經核對原告提出之帳列應付
          貨主帳款經函證尚未匯付一覽表（原證七）並未發現
          94年1 月19日之漁貨款未付（匯），此外原告亦未提
          出證據證明案外人鄭健有侵占94年1 月19日之漁貨款
          356,406 元，是原告既無法證明有此部分之損害，被
          告自無庸負責。
      ５、證人丁○○證稱：（問：鄭健離開公司以後，出納由
          何人擔任？）我。（問：接出納後，公司的零用金、
          週轉金由何人保管？）我，就是出納保管。（問：出
          納的職務內容？）收每天拍賣的魚貨款，魚貨主的匯
          款。（問：在你服務的時間內，出納的職務內容有無
          變更過？）沒有。（問：鄭健擔任出納的時間，若他
          請假所收到的魚貨款由何人處理？）他倘若請假，他
          還是會回魚市場，將錢送到銀行存入。（問：提示被
          證六，是否鄭健所簽名？提示並告以要旨）我不清楚
          ，很像是鄭健簽的，但我不確定，他有時候不會簽名
          ，第二天我會把存摺拿出來給你看。（問：提示被證
          七，是否你簽名？提示並告以要旨）是我簽名的，我
          交給鄭健時，他不簽名。（問：是否於94年1 月21日
          鄭健未來上班，而由丙○○收款，把錢交給你？）是
          的。（問：94年1 月20日鄭健是否有請假？）好像有
          請假，但是我記不清楚等情（均詳見95年11月7 日言
          詞辯論筆錄）；參酌證人即前會計課長戊○○證稱：
          （問營運金若有短少，會計、總經理每天或幾天內查
          核？）內部裡面沒有規定，我大概都是7 天或10天到
          銀行查帳，查其是否相符（參見95年11月7 日言詞辯
          論筆錄）。是案外人鄭健雖於94年1 月20日、94年1
          月21日曠職，惟係原告公司之出納，被告丙○○將收
          取之漁貨款交予（或轉交予）出納鄭健，並無違反原
          告公司之制度，且依證人戊○○所述：原告公司並無
          規定查核現金之日期之情，及原告主張案外人鄭健侵
          占漁貨款係於94年1 月22日東窗事發之情（參見96年
          1 月8 日理由六狀），尚難期待被告二人應於本件損
          害發生之前1 、2 日即時查核案外人出納鄭健收受94
          年1 月20日、94年1 月21日之漁貨款是否存入銀行，
          是原告主張被告怠於盤點現金及查核現金餘額或催促
          鄭健將現金存入戶頭，造成現金被鄭健挪用之情，不
          足採信。
十、原告對於本件損害之發生與有過失：
  （一）原告於起訴狀主張：本案導致出納員舞弊之重要原因有
        二：第一、一般出納員不可能兼任「收款」、「開收入
        、支出傳票」及匯款等全部工作之情。而原告公司之會
        計制度自始即是由出納兼任上開工作，且原告公司對於
        查核營運金是否短少之事，並未規定之情，業據證人即
        原告公司之前會計長戊○○到庭證述明確（請參見95年
        11月17日言詞辯論筆錄Ｐ２），則原告公司之會計制度
        自始即有原告所指之上開缺失，原告未予以改善，則對
        本件損害之發生，原告亦有過失。
  （二）原告公司之唯一股東「中壢市公所」於94年6 月1 日函
        復審計部台灣省桃園縣審計室時，亦於說明三、提及本
        所業務單位未善盡健全董監事機能，監督中壢魚市場股
        份有限公司營運及財務等狀況，導致發生出納鄭健侵占
        公款4,13 5,568元弊端等語。顯見原告公司之唯一股東
        亦認為原告有過失。
    綜上所述，本件損害之發生原告亦有過失，本院認原告之過
    失為百分之五十，應負擔之賠償金額為1,736,563.5元。
十一、被告二人主張抵銷：
      被告二人以對原告有退休金之債權，主張以之抵銷等情，
      然為原告所否認。經查：被告請求原告給付退休金事件，
      業經本法院94年度重勞訴字第四號民事判決駁回，有前揭
      民事判決影本一份在卷可稽，如前所述，本件被告二人因
      監督出納鄭健不週，致鄭健侵占原告之漁貨款，而遭撤職
      ，自無退休之情事，被告二人對原告並無退休金債權之存
      在，是被告主張以退休金債權抵銷，為無理由。
十二、綜上所述，原告依委任、僱傭關係及不完全給付之法律關
      係及會計法第99條第3項之規定，請求被告應連帶給付原
      告新台幣壹佰柒拾萬陸仟伍佰陸拾點伍元及被告丙○○自起訴狀繕本送達翌日（即九十五年六月二日）起、被
      告乙○○自起訴狀繕本送達翌日（即九十五年六月三日）
      起，均至清償日止，按週年利率百分之五計算之利息，
      為有理由，應予准許。至於逾此部分之請求為無理由，應
      予駁回。前揭所命給付，如其中任一被告已履行給付，其
      餘被告於給付範圍內免其給付義務，應予敘明。
十三、原告陳明願供擔保，聲請宣告假執行，經核其勝訴部分，
      並無不合，爰酌定相當之擔保金額宣告之；至其敗訴部分
      ，其假執行之聲請亦失所附麗，併予駁回。另被告聲請願
      供擔保免以假執行，酌定相當擔保金額，准許被告免為假
      執行。
十四、本件事證已臻明確，兩造其餘攻擊防禦方法及其他未經援
      用之證據，經斟酌尚無礙於本院前述之認定，無一一論究
      之必要。
十五、據上論結，原告之訴為一部為有理由，一部為無理由，應
      依民事訴訟法第七十九條但書、第八十五條第一項、第二
      項、第三百九十條第二項、第三百九十二條第二項，判決
      如主文。
中    華    民    國    96    年     7     月    10   日
                       民事第一庭法　官　吳爭奇
上為正本係照原本作成。
如對本判決上訴，須於判決送達後20日內向本院提出上訴狀。
中　  華　　民　　國　　96　　年　　 7　   月　　11   日
                                 書記官　梁麗雲
